ACORDAO-COMPLETO-2483576

ACÓRDÃO 9281/2021 ATA 25/2021 - SEGUNDA CÂMARA

VISTOS, relatados e discutidos estes autos de tomada de contas especial, em que se aprecia recurso de reconsideração interposto por José Laércio Passos Júnior (XXX.436.175-XX) , ex-Prefeito do Município de Rosário do Catete/SE, contra o Acórdão 13938/2020-TCU-Segunda Câmara, relatora a Ministra Ana Arraes, que julgou tomada de contas especial instaurada pela Caixa Econômica Federal, na qualidade de mandatária do então Ministério das Cidades (atual Ministério do Desenvolvimento Regional) , em desfavor de Etelvino Barreto Sobrinho e José Laércio Passos Júnior, ex-prefeitos de Rosário do Catete/SE, em razão da não conclusão do objeto do Contrato de Repasse 187.049-02/2005, que objetivou a construção de um centro de comercialização de produtos artesanais,
ACORDAM os Ministros do Tribunal de Contas da União, reunidos em sessão da Segunda Câmara, diante das razões expostas pelo relator, em:
9.1 nos termos dos arts. 32, inciso I e 33, da Lei 8.443/1992, conhecer do recurso interposto por José Laércio Passos Júnior (XXX.436.175-XX) para, no mérito, negar-lhe provimento;
9.2 dar ciência desta deliberação ao recorrente e demais interessados no processo, informando que o teor integral das peças que o integram poderá ser obtido no endereço eletrônico www.tcu.gov.br/acordaos e que o acesso às demais peças do processo pode ser obtido no endereço eletrônico deste Tribunal, opção "vista eletrônica".

Recurso de reconsideração interposto por Jose Laercio Passos Junior ex-Prefeito do Município de Rosário do Catete - SE, contra o Acórdão 13.938/2020-TCU-2ª Câmara (peça 55), da relatoria da Ministra Ana Arraes.

Segunda Câmara

3. Interessados/Responsáveis/Recorrentes:
3.2. Recorrente: Jose Laercio Passos Junior (XXX.436.175-XX).

13.1. Ministros presentes: Bruno Dantas (Presidente), Aroldo Cedraz e Raimundo Carreiro (Relator).
13.2. Ministro-Substituto convocado: Marcos Bemquerer Costa.
13.3. Ministro-Substituto presente: André Luís de Carvalho.

ACORDAO-COMPLETO-2532608

Acórdão 1540/2022 - Segunda Câmara

RAIMUNDO CARREIRO

Ministra Ana Arraes.

Trata-se de tomada de contas especial instaurada pela Caixa Econômica Federal, na qualidade de mandatária do então Ministério das Cidades (atual Ministério do Desenvolvimento Regional) , em desfavor de Etelvino Barreto Sobrinho e José Laércio Passos Júnior, ex-prefeitos de Rosário do Catete/SE, em razão da não conclusão do objeto do Contrato de Repasse 187.049-02/2005, que objetivou a construção de um centro de comercialização de produtos artesanais.
2.	Examina-se, nesta oportunidade, recurso de reconsideração interposto por José Laércio Passos Júnior, ex-Prefeito do Município de Rosário do Catete/SE, contra o Acórdão 13938/2020-TCU-Segunda Câmara, relatora a Ministra Ana Arraes. Transcrevo, com ajustes de forma, a instrução produzida pela Secretaria de Recursos/Serur (peça 84) , coadjuvada pelo Diretor da Unidade (peça 85) e pela representante do Ministério Público junto ao TCU, Procuradora-Geral Cristina Machado da Costa e Silva.
"INTRODUÇÃO 
1. Em exame recurso de reconsideração formulado por José Laércio Passos Júnior (peça 61) , ex-Prefeito do Município de Rosário do Catete - SE, contra o Acórdão 13938/2020-TCU-Segunda Câmara (peça 55) , da relatoria da Ministra Ana Arraes, proferido nos seguintes termos: 
VISTA, relatada e discutida esta tomada de contas especial, instaurada pela Caixa Econômica Federal, na qualidade de mandatária do então Ministério das Cidades, em desfavor de Etelvino Barreto Sobrinho e José Laércio Passos Júnior, ex-prefeitos de Rosário do Catete/SE, em razão da não conclusão do objeto do Contrato de Repasse 187.049-02/2005, que objetivou a construção de um centro de comercialização de produtos artesanais. 
ACORDAM os ministros do Tribunal de Contas da União, reunidos em sessão da 2ª Câmara, ante as razões expostas pela relatora, e com fundamento nos arts. 1º, inciso I, 12, § 3º, 16, inciso III, alínea "c", e §§ 2º e 3º, 19, 23, inciso III, 26, 28, inciso II, e 57 da Lei 8.443/1992 c/c os arts. 1º, inciso I, 209, inciso III, 210, 214, inciso III, alínea "a", 215 a 217 e 267 do Regimento Interno, em:  
9.1. rejeitar as alegações de defesa de José Laercio Passos Júnior; 
9.2. declarar revel Etelvino Barreto Sobrinho; 
9.3. julgar irregulares as contas de Etelvino Barreto Sobrinho e de José Laércio Passos Júnior; 
9.4. condená-los, solidariamente, ao recolhimento aos cofres do Tesouro Nacional das quantias a seguir especificadas, atualizadas monetariamente e acrescidas de juros de mora a partir das datas discriminadas até a data do pagamento: 	
		Data da ocorrência
	Valor original (R$) 
	Débito/Crédito
	
		27/7/2009 
	36.510,69 
	Débito 
	
		30/4/2010 
	58.854,00 
	Débito 
	
		1/7/2011 
	67.492,12 
	Débito 
	
		14/1/2015 
	12.022,91 
	Débito 
	
	4/9/2015 
	25.131,76 
	Débito 

9.5. aplicar-lhes multas individuais de R$ 95.000,00 (noventa e cinco mil reais) , a serem recolhidas aos cofres do Tesouro Nacional, com atualização monetária calculada da data deste acórdão até a data do pagamento, se este for efetuado após o vencimento do prazo abaixo estipulado; 
9.6. fixar prazo de 15 (quinze) dias, a contar das notificações, para comprovação, perante o Tribunal, do recolhimento das dívidas acima imputadas; 
9.7. autorizar a cobrança judicial das dívidas, caso não atendidas as notificações; 
9.8. autorizar o seu pagamento em até 36 (trinta e seis) parcelas mensais consecutivas, caso venha a ser solicitado pelos responsáveis antes do envio do processo para cobrança judicial; 
9.9. fixar o vencimento da primeira parcela em 15 (quinze) dias, a contar do recebimento das notificações, e o das demais a cada 30 (trinta) dias, com incidência dos respectivos encargos legais sobre o valor de cada prestação;  
9.10. alertar aos responsáveis que a inadimplência de qualquer parcela acarretará vencimento antecipado do saldo devedor; 
9.11. enviar cópia desta deliberação ao procurador-chefe da Procuradoria da República no Estado de Sergipe, para as providências cabíveis. 
HISTÓRICO 
2.	A instauração da presente Tomada de Contas Especial (TCE) , pela Caixa Econômica Federal-CEF, em desfavor  de José Laércio Passos Júnior (gestões 2005-2008 e 2013-2016) e Etelvino Barreto Sobrinho (gestões 2009-2012 e 2017-2020) , decorreu da não conclusão das obras do Centro de Comercialização de Produtos Artesanais, pactuada por meio do Contrato de Repasse 187.04902/2005, firmado entre o então Ministério das Cidades (atual Ministério do Desenvolvimento Regional) e o Município de Rosário do Catete/SE, com vigência que abarcou o período de 30/12/2005 a 30/6/2017 (peça 3, p. 4) . 
3.	Após a celebração do acordo, a CEF efetuou cinco repasses entre 27/7/2009 e 4/9/2015, no valor total de R$ 200.011,48, parcela substancial dos R$ 300.000,00 que deveriam ter sido desembolsados pela União. 
4.	Como os serviços executados foram insuficientes para a conclusão do objeto e redundaram na ausência de sua funcionalidade, a TCE foi instaurada e encaminhada para esta Corte, no âmbito da qual foi promovida a citação solidária dos Srs. José Laércio Passos Júnior, CPF 349.436.175- 49 (20052008 e 2013-2016) e Etelvino Barreto Sobrinho, CPF XXX.896.775-XX (2009-2012 e 2017 em diante) , ex-prefeito e Prefeito do Município de Rosário do Catete/SE, tendo o primeiro apresentado alegações de defesa e o segundo permanecido silente. 
5.	A análise dessas alegações, pela Secex-TCE, culminou com a propositura da condenação solidária de ambos os gestores ao pagamento do débito, bem como com a aplicação da multa prevista no art. 57 da Lei 8.443/1992, c/c o art. 267 do Regimento Interno do TCU, que contou com a anuência integral do Ministério Público junto ao TCU. 
6.	Por sua vez, a Ministra Relatora assentiu à proposta, assinalando que se aplica ao presente feito os seguintes excertos jurisprudenciais: 
a) Acórdão 3221/2017-TCU-Segunda Câmara - Relator Ministro-substituto Marcos Bemquerer: configura responsabilidade do prefeito sucessor quando, com recursos garantidos para tal, não retomar obra iniciada e não acabada pelo seu antecessor, por implicar desperdício de recursos públicos e contrariar o princípio da continuidade administrativa; 
b) Acórdão 885/2018-TCU-Segunda Câmara - Relatora Ministra Ana Arraes: "veja-se que a inércia de um gestor sucessor para adotar as medidas administrativas a fim de concluir a execução de empreendimento público que perpassa mandatos de autoridades distintas é capaz de comprometer o atingimento dos objetivos pactuados, configurando o desperdício de todo o recurso repassado, e não somente da parcela gerida por ele.". 
7.  Desta feita, o Sr. José Laércio Passos Júnior interpôs recurso de reconsideração (peça 61) , pelo qual pleiteia a absolvição da infração que lhe foi imputada, a extinção de todos os efeitos legais da condenação e o julgamento pela regularidade de suas contas. 
EXAME DE ADMISSIBILIDADE 
8. Reitera-se a análise preliminar de admissibilidade promovida pela Serur (Peça 62) e ratificada pelo Exmo. Relator, Ministro Raimundo Careiro Silva (peça 66) , no sentido de se conhecer do recurso de reconsideração (peça 61) , com base no art. 32, inciso I, e art. 33, da Lei 8.443/92, c/c o art. 285 do RI/TCU, suspendendo-se os efeitos referentes aos itens 9.3, 9.4, 9.5. e 9.7 do acórdão impugnado (peça 55) . 
EXAME DE MÉRITO 
9. 	Delimitação 
9.1. 	Constitui objeto deste recurso de reconsideração examinar: 
a)	se argumentos apresentados são capazes de elidir as irregularidades atribuídas ao responsável; 
b)	se a intempestividade do trâmite processual deu causa à prescrição. 
10. 	Irregularidades atribuídas ao responsável 
10.1 Em síntese, a peça recursal apresenta os seguintes argumentos (peça 61) : 
a) a decisão que rejeitou a defesa não percebeu que foram adotadas todas as providências administrativas necessárias ao cumprimento do objeto pelo recorrente, pois não tinha como agir de forma diferente da qual agiu, não se enxergando a prática de qualquer conduta tendente a lesar o patrimônio público que lhe possa ser atribuída; 
b) a morosidade da evolução das obras não deve ser atribuída ao Sr. José Laércio pois, com o desbloqueio do primeiro repasse em 2009, a execução física principiou-se no início da gestão do ex-Prefeito Etelvino Barreto Sobrinho que teve assim tempo suficiente (4 anos) para concluir um objeto cujo prazo máximo de execução foi fixado em 120 dias;  
c) no presente caso, não há que se falar em omissão ou desídia por parte do recorrente, tendo em vista que no início do seu mandato prestou contas e comprovou ter tomado todas as providencias cabíveis para o cumprimento do objeto, denotando a boa e regular aplicação dos recursos que lhe foram repassados. Ao assumir como gestor municipal em 2013, encontrou a obra abandonada e de imediato adotou os procedimentos necessários à sua retomada: aditamento do prazo do contrato de repasse, rescisão do contrato de execução existente; instauração de novo processo licitatório que culminou com a contratação da Empresa Conorte Construtora Norte e Serviços Ltda e a expedição de ordem de serviço em 20/10/2014, cuja execução foi suspensa devido às obras de duplicação da BR-101; e pactuação de novas prorrogações do ajuste firmado com a CEF; 
d) a contratação do remanescente da obra acarretou a necessidade do acréscimo de R$ 125.151,03, a título de contrapartida, sendo a obra reiniciada e paralisada em algumas oportunidades, em virtude da escassez de recursos próprios do município. Ao final de outubro de 2016, houve depredação do empreendimento em razão da invasão por terceiros; 
e) dos R$ 200.011,48 liberados, somente R$ 37.154,67 foram utilizados durante a gestão do recorrente, sendo que o último repasse se deu em 2017, quando não mais era gestor do Município. Assim, há desproporcionalidade e irrazoabilidade na condenação do Sr. José Laércio, principalmente no que se refere ao pagamento do valor integral dos recursos repassados; 
f) segundo o Acordão nº 206/2020: "Compete ao prefeito sucessor apresentar a prestação de contas referente aos recursos federais recebidos e geridos por seu antecessor, quando este não o tiver feito e o prazo para adimplemento dessa obrigação vencer no período de gestão do próprio mandatário sucessor, ou, na impossibilidade de fazê-lo, adotar as medidas legais visando ao resguardo do patrimônio público, sob pena de responsabilidade." (grifei) ; 
g) deve ser imputada ao prefeito sucessor a omissão na prestação de contas dos recursos geridos pelo antecessor, nos termos da Súmula nº 230 da jurisprudência deste Tribunal. Examinando a jurisprudência desta Corte sobre o tema, observa-se que a aplicação da Súmula nº 230 vem sofrendo temperamentos no sentido de restringir a responsabilização solidária do sucessor àquelas situações em que a conduta omissa se mostra informada por dolo ou culpa e que, desta forma, atenta contra os princípios da continuidade administrativa e da prestação de contas. Sob o prisma da responsabilização subjetiva, portanto, somente são reprováveis as atitudes daqueles sucessores que, estando obrigados e tendo condições de prestar as contas, deixam de fazê-lo. Nesse sentido encontram-se numerosos precedentes jurisprudenciais neste TCU (Acórdãos nº 3.231/2008, nº 3.088/2009 e nº 6.844/2011, todos da Primeira Câmara) . 
Análise: 
11.	O ex-prefeito José Laércio de Passos Júnior, sem apresentar elementos comprovatórios novos, repete toda a cadeia de acontecimentos que resultaram na inconclusão do objeto pactuado no ano de 2005. Omite-se em aludir ao seu primeiro mandato (2005/2008) , ao deixar de adentrar nas causas que, nos anos iniciais, impediram o início da execução do empreendimento, cujo primeiro desbloqueio de recursos ocorreu somente em 27/7/2009, embora eles já estivessem disponíveis desde 2007 por meio das ordens bancárias 2007OB900021 (27/2/2007) e 2007OB900139 (28/5/2007) nos valores de R$ 150.000,00 cada, totalizando R$ 300.000,00 (peça 4, p. 33-34) . 
11.1. Essas causas são conhecidas. Em 2007, o recorrente solicitou a prorrogação de prazo por mais 360 dias, em razão de alterações no projeto inicial e de ausência de licença do órgão ambiental (peça 3, p. 44) . Em seguida, por meio do Ofício 06/2008, de 29/1/2008, pleiteou novo aditamento de prazo por mais 180 mais, desta vez argumentando que um longo processo de desapropriação do imóvel, destinado ao empreendimento, adiou o início das obras até que a situação fosse resolvida (peça 3, p. 47) . De acordo com o Relatório de Acompanhamento de Empreendimento - RAE, de 23/6/2008 (peça 3, p. 78-79) , na data da vistoria -16/6/2008 -, apenas 1,03% das obras tinham sido executados (20,47% dos serviços preliminares, 3,56% do esgoto e 1,93% do ponto de venda) . Nesse RAE já haviam sido apontadas a falta de licença de instalação junto a 'ADEMA' e a ausência do ART de execução. 
11.2. Sendo assim, o período mencionado contempla pelo menos a perpetração de duas graves falhas de gestão que motivaram a morosidade inicial: celebração de ajuste envolvendo imóvel não desapropriado e ausência de licença de instalação. Sobre essas questões o responsável não faz qualquer menção. 
11.3. Ele também não menciona por qual motivo demorou mais de 19 meses, no seu segundo mandato (2013/2016) , para prorrogar o contrato de repasse, rescindir o acordo com a empresa antiga, contratar uma nova e emitir a ordem de serviço. Considerando que a conclusão das obras se arrastava desde 2007, tais fatos possivelmente indicam que não foi atribuída priorização compatível com a urgência que o caso requeria. 
11.4. Aduz que os atrasos verificados desde então (outubro de 2014) , até o mês de outubro de 2016, são justificados pelas interferências decorrentes das obras de duplicação da BR-101 e da escassez de recursos próprios do município, sem colacionar documentação que permita avaliar em que medida essas ocorrências contribuíram para uma nova paralisação, superior a dois anos. 
11.5. Quanto aos efeitos da Súmula 230 do TCU no presente caso, o recorrente pleiteia que eles não sejam considerados na sua conduta, contudo, equivoca-se em seu pedido porquanto o entendimento sumulado refere-se especificamente à "omissão do dever de prestar contas", irregularidade diversa da  que motivou a sua citação e condenação, qual seja: não conclusão das obras objeto do contrato de repasse 187.049-02/2005, a despeito de haver recursos disponíveis durante a sua gestão 2013 a 2016 e não prover funcionalidade. 
11.6. No que tange à inobservância, pela decisão condenatória, dos princípios da proporcionalidade e razoabilidade, cabe realçar que o ressarcimento dos danos ocasionados ao erário tem sede constitucional e legal e que a imposição de débito solidário não gera cobrança em duplicidade, pois a solidariedade implica que os devedores solidários são responsáveis, em conjunto, pela totalidade do débito. Ressalte-se que todos os servidores que atuaram na cadeia de atos administrativos que culminaram no perdimento dos recursos públicos ora questionados devem ser responsabilizados pelo débito solidário, independentemente do quantum aplicado por cada um deles. 
11.6.1. Consoante fixado no artigo 264 do Código Civil, a solidariedade ocorre quando, em uma mesma obrigação, concorre mais de um credor ou mais de um devedor, cada um com direito ou obrigação à dívida toda. 
11.6.2. Como a solidariedade implica a responsabilidade pela totalidade da dívida, o pagamento parcial não é suficiente para afastar a responsabilidade de um corresponsável, conforme o Enunciado de Súmula do TCU 227:  
"Súmula TCU 227: O recolhimento parcial do débito por um dos devedores solidários não o exonera da responsabilidade pela quantia restante, vez que a solidariedade imputada impede seja dada quitação, a qualquer dos responsáveis solidários, enquanto o débito não for recolhido em sua totalidade." 
11.6.3. De consequência, indevida se afigura a divisão do débito entre as partes, pois os responsáveis são solidários pela integralidade da quantia devida (art. 275 do Código Civil) . Logo não pode ser acolhido o pleito pela divisão proporcional. 
11.7. Ante todo exposto, não há como acatar as alegações apresentadas, especialmente quanto à adoção de todas as providências administrativas necessárias ao cumprimento do objeto pelo recorrente. Ainda que se argumente que essas providências não foram percebidas pelo julgador, pululam dos autos evidências que apontam justamente para o contrário: negligência e incúria, na aplicação dos recursos públicos, que contribuíram significativamente para a inconclusão do objeto. 
11.8. Nesse contexto, se torna impossível reconhecer a boa-fé na gestão do Sr.  José Laércio, até mesmo porque, no âmbito desta Corte de Contas, a ocorrência de boa-fé é considerada em favor do responsável que, embora tenha concorrido para o dano ao erário ou outra irregularidade, seguiu as normas pertinentes, os preceitos e os princípios do direito. A análise da conduta, portanto, é feita sob o ponto de vista objetivo, sem que seja necessária a comprovação de má-fé (dolo) , mas apenas da ausência de boa-fé objetiva, para a responsabilização do agente. (Acórdão 7936/2018-TCU-Segunda Câmara - Relator Ministro Augusto Sherman; Acórdão 8987/2018-TCU-Primeira Câmara - Relator Ministro Walton Alencar Rodrigues; Acórdão 13732/2019-TCU-Primeira Câmara - Relator Ministro Walton Alencar Rodrigues) . 
12. 	Verificação da possível ocorrência de prescrição 
13. Não se pode negar que a alegação de prescrição assume particular relevância, dado o recente julgamento, pelo STF, do Recurso Extraordinário 636.886 (tema 899 da repercussão geral) . No exame da prescrição, a Serur tem as seguintes premissas, que serão utilizadas no presente exame: 
a)	ao julgar o RE 636.886, o STF conferiu nova interpretação ao art. 37, § 5º, da Constituição Federal, fixando a tese de que "é prescritível a pretensão de ressarcimento ao erário fundada em decisão de Tribunal de Contas"; 
b)	as pretensões punitiva e de ressarcimento devem observar o mesmo regime na atividade de controle externo, dado o objetivo comum da prescrição, de fixar prazo para o Tribunal de Contas agir, para caracterizar o ilícito, identificar seu autor, dimensionar as consequências da conduta e impor as consequências legais, independentemente de tais consequências terem natureza punitiva ou ressarcitória; 
c)	até que sobrevenha norma específica, entende-se que a prescrição das pretensões punitiva e de ressarcimento, no processo de controle externo, deve observar o regime Lei 9.873/1999, na linha dos recentes pronunciamentos do STF a respeito. Assim, sem prejuízo de se realizar o exame da prescrição também segundo o prazo decenal previsto no Código Civil, o critério adotado, na formulação da proposta de encaminhamento, será o da Lei 9.873/1999.  
13.1. Com essas explicações adicionais, passa-se à análise da prescrição no caso em exame, considerando-se as premissas indicadas anteriormente.  
Análise da prescrição segundo os critérios do Acórdão 1441/2016-TCU-Plenário 
13.2. No que se refere à pretensão punitiva, o TCU tem tradicionalmente aplicado os critérios definidos no Acórdão 1441/2016-TCU-Plenário, que, em incidente de uniformização de jurisprudência, orientou-se pela aplicação do Código Civil. Por este acórdão, em linhas gerais, a prescrição subordina-se ao prazo geral de dez anos (CC, art. 205) , contado a partir da data da ocorrência do fato e interrompido pelo ato que ordenar a citação, a audiência ou a oitiva da parte. 
13.3. Entre outras razões que justificaram a adoção desse critério destaca-se a de que o citado dispositivo constitui uma cláusula geral a ser empregada sempre que a pretensão for prescritível, mas a lei não estabelecer um prazo específico, como na hipótese. 
13.4. Aplicando essas balizas ao caso em exame, verifica-se que a prescrição não ocorreu, pois o seu termo inicial se deu em 4/9/2015, data do último repasse de recursos, tendo sido a citação do responsável ordenada em 8/8/2019 (peça 7) , ou seja, em período inferior ao prazo decenal. 
Análise da prescrição pelo regime da Lei 9.873/1999 (MS 32.201) : 
13.5. Adotando-se as premissas fixadas na Lei 9.873/1999 ao caso em exame, e mesmo considerando-se o prazo geral, de cinco anos, observa-se que prescrição não se consumou, considerando-se os seguintes parâmetros: 
a) Termo inicial: 
13.6. A Lei 9.873/1999, art. 1º, parte final, traz previsão expressa a respeito do início do prazo em se tratando de infração de caráter permanente ou continuado. Nesta hipótese, a prescrição começa a correr não da data de cada fato, e sim "do dia em que tiver cessado" a permanência ou a continuidade. 
13.7.  Na hipótese em exame, estão presentes os requisitos típicos de uma infração permanente, ante o final da vigência do acordo ter ocorrido em 30/6/2017. Assim, como se trata de repasse sujeito a prestação de contas, começou correr a prescrição no dia seguinte à data limite para a sua apresentação, ou seja, em 1/7/2017. Cumpre salientar que antes mesmo dessa data, em 29/6/2017, o responsável já havia sido notificado sobre as irregularidades pela autoridade administrativa competente.  b) Prazo: 
13.8. A Lei 9.873/1999 apresenta um prazo geral, de cinco anos (art. 1º) , e um prazo especial, previsto no art. 1º, § 2º, a saber: "quando o fato objeto da ação punitiva da Administração também constituir crime, a prescrição reger-se-á pelo prazo previsto na lei penal".  
13.9. No caso dessa TCE, aplica-se o prazo geral (cinco anos) , já que a irregularidade não constituiu crime. Dessa forma, as causas interruptivas indicadas nesta instrução evidenciam que a prescrição não ocorreu. 
c)	Interrupções por atos inequívocos de apuração dos fatos: 
13.10. De acordo com a Lei 9.873/1999, a prescrição se interrompe "por qualquer ato inequívoco, que importe apuração do fato" (art. 2º, II) , como por exemplo a notificação do responsável pela CEF, ocorrida em 29/6/2017. 
d)	Interrupções pela citação do responsável: 
13.11. A prescrição também é interrompida "pela notificação ou citação do indiciado ou acusado, inclusive por meio de edital", nos termos do art. 2º, I, da Lei 9.873/1999. E, no regime dessa lei, a interrupção se dá pela citação propriamente dita, e não pelo despacho que a ordena. Com esse fundamento, houve a interrupção pela: 
a)	citação dos responsáveis por meio dos Ofícios 6495/2019- Secomp-4 (peça 11) e 6494/2019- Secomp-4 (peça 10) , em 9/10/2019;  
b)	citação dos responsáveis por meio dos Ofícios 5279/2020- Secomp-4 (peça 18) e 1024/2020- Secomp-4 (peça 19) , em 24/2/2020. 
e) Interrupção pela decisão condenatória recorrível:  
13.12.   Por fim, a prescrição também se interrompe "pela decisão condenatória recorrível" (art. 2º, III, da Lei 9.873/1999) . Nestes autos, essa espécie de interrupção ocorreu com a condenação dos responsáveis, pelo Acórdão 13938/2020-TCU-Segunda Câmara (peça 55) , prolatado em 1/12/2020. 
f) Prescrição intercorrente:  
13.13. Nos termos do art. 1º, § 1º, da Lei 9.873/1999, opera-se a prescrição intercorrente se o processo ficar paralisado por mais de três anos, aguardando "julgamento ou despacho".  
13.14. Note-se que há uma correlação entre essa hipótese e as causas de interrupção da prescrição do art. 2º. Com efeito, uma vez interrompida a prescrição por alguma das hipóteses do art. 2º, o processo não pode ficar inativo, sem qualquer inovação processual relevante, por mais de três anos.  
13.15. Trata-se de prazo específico, não se aplicando nem o prazo geral de cinco anos nem o prazo especial, da lei penal (§ 2º) . A finalidade da prescrição intercorrente, com seu prazo próprio, é a de assegurar a eficiência e celeridade nas apurações administrativas. Seria contrário a essa finalidade a paralisação injustificada do processo por período maior que o triênio estabelecido para a hipótese. 
13.16. A extrapolação do prazo de três anos, sem inovação relevante no processo, pode configurar negligência. Por isso, além de se operar a prescrição, deve-se promover a "apuração da responsabilidade funcional decorrente da paralisação, se for o caso".  
13.17. Em muitas situações o exame da prescrição intercorrente pode ficar prejudicado nos processos já em tramitação no TCU. Como a ação de ressarcimento era considerada imprescritível, as peças que compõem a tomada de contas especial, elencadas no art. 10 da Instrução NormativaTCU 71/2012, não contemplam informações pormenorizadas quanto ao andamento do processo na fase interna, o que pode prejudicar a análise de eventual paralisação por mais de três anos.  
13.18. Assim, caso o tribunal venha a adotar a sistemática da Lei 9.873/1999 para aferir a prescrição, convém avaliar, oportunamente, a possibilidade de ajustes na IN-TCU 71/2012, para que as tomadas de contas especiais encaminhadas ao tribunal contenham informações sobre as interrupções ocorridas na fase interna do procedimento (como, por exemplo, declaração do órgão instaurador da TCE, de que o processo não ficou paralisado por mais de três anos, na forma do art. 1º, § 1º, da citada lei) .  
13.19. Especificamente a respeito desta TCE, as causas de interrupção supramencionadas evidenciam que não teria se materializado a prescrição intercorrente, uma vez que não se observou transcurso superior a três anos entre as diversas interrupções identificadas. 
Conclusão sobre a prescrição 
14. Verificou-se, assim, que, considerando-se os critérios do Código Civil (Acórdão 1441/2016-TCU-Plenário) e da Lei 9.873/1999 não ocorreu prescrição. 
CONCLUSÃO 
15.	Das análises anteriores, conclui-se que: 
a)	as razões recursais aduzidas pelo recorrente revelaram-se sem força probatória para enfrentar as evidências que sustentam as irregularidades a ele atribuídas; 
b)	não ocorreu a prescrição, seja pelo regime do Código Civil (Acórdão 1441/2016-TCU-Plenário) , seja pelo critério da Lei 9.873/1999 (MS 32.201) . 
16.	Com efeito, propor-se-á o conhecimento deste apelo, para no mérito negar-lhe provimento. 
PROPOSTA DE ENCAMINHAMENTO 
17. Diante do exposto, submete-se à consideração superior este exame do recurso de reconsideração interposto por José Laércio Passos Júnior, contra o Acórdão 13938/2020-TCU-Segunda Câmara, propondo-se, com fundamento nos artigos 32, inciso I, e 33, da Lei 8.443/92, c/c o artigo 285 do RI/TCU: 
a)	conhecer do recurso e, no mérito, negar-lhe provimento; 
b)	dar ciência ao responsável."
É o relatório.

8.1. Paulo Ernani de Menezes (1686/OAB-SE) e outros, representando Jose Laercio Passos Junior, Jose Laercio Passos Junior e Jose Laercio Passos Junior.

TOMADA DE CONTAS ESPECIAL. CONTRATO DE REPASSE: INEXECUÇÃO PARCIAL. EXCESSIVA LENTIDÃO DAS OBRAS. NÃO CONCLUSÃO DO OBJETO. DÉBITO E MULTA. RECURSO DE RECONSIDERAÇÃO. AUSÊNCIA DE JUSTIFICATIVAS PARA A NÃO CONCLUSÃO DO EMPREENDIMENTO. BAIXA COMPLEXIDADE DA OBRA. CONHECIMENTO E NÃO PROVIMENTO.

TOMADA DE CONTAS ESPECIAL (TCE)

Secretaria de Recursos (Serur); Secretaria de Controle Externo de Tomada de Contas Especial (SecexTCE).

Relato o presente recurso em razão de sorteio realizado nos termos do inciso I do art. 154 do RI/TCU e dos arts. 21 e 22 da Resolução TCU 175/2005 (peça 63) .
2.	Em análise recurso de reconsideração interposto por José Laércio Passos Júnior, ex-Prefeito do Município de Rosário do Catete/SE, contra o Acórdão 13938/2020-TCU-Segunda Câmara, relatora a Ministra Ana Arraes, que julgou tomada de contas especial instaurada pela Caixa Econômica Federal, na qualidade de mandatária do então Ministério das Cidades (atual Ministério do Desenvolvimento Regional) , em desfavor de Etelvino Barreto Sobrinho e José Laércio Passos Júnior, ex-prefeitos de Rosário do Catete/SE, em razão da não conclusão do objeto do Contrato de Repasse 187.049-02/2005, que objetivou a construção de um centro de comercialização de produtos artesanais.
3.	Presentes os requisitos de admissibilidade fixados nos arts. 32, inciso I e 33, da Lei 8.443/1992, impõe-se o conhecimento do recurso, em ratificação ao despacho por mim proferido à peça 39.
4.	Os argumentos recursais deduzidos pelo responsável dizem respeito, basicamente, a: i) o recorrente tomou as providências administrativas necessárias ao cumprimento do objeto, devendo ser-lhe reconhecida a inexigibilidade de conduta diversa; ii) a morosidade no início das obras não deve ser imputada ao recorrente; iii) no início de seu mandato prestou contas e tomou as providências cabíveis para o cumprimento do objeto; iv) dos R$ 200.011,48 liberados, somente R$ 37.154,67 foram utilizados durante a gestão do recorrente; v) a aplicação da Súmula 230/TCU vem sofrendo temperamentos no sentido de restringir a responsabilização solidária do sucessor às situações em que a conduta omissa se mostra informada por dolo ou culpa.	
5.	Conforme a instrução transcrita no relatório precedente, a Serur empreende avaliação de ofício, por se tratar de questão de ordem pública, relativa à ocorrência da prescrição punitiva e de ressarcimento ao erário, tanto pela ótica da prescrição decenal do Acórdão 1441/2016-TCU-Plenário, de relatoria do Ministro Benjamin Zymler, quanto pelas regras da Lei 9.873/1999, preconizadas pelo STF no julgamento do RE 636.886 (Tema 899 de repercussão geral) .
6.	Consideradas as respectivas causas interruptivas do interregno prescricional, por qualquer das regras apontadas, a Secretaria considera não ter havido o decurso do prazo de prescrição, conclusão com a qual estou de acordo, sem adentrar, entretanto, no mérito sobre qual das vertentes deve este Tribunal se alinhar, seja pelo regime do Código Civil (Acórdão 1441/2016-TCU-Plenário) , seja pelo critério da Lei 9.873/1999 (MS 32.201/STF e outros) .
7.	Quanto às demais questões de mérito, passo a decidir.
8.	O empreendimento em questão abrangeu quatro mandatos municipais, envolvendo dois prefeitos, a saber José Laércio Passos Júnior (recorrente) , nas gestões 2005-2008 e 2013-2016 e Etelvino Barreto Sobrinho, nas gestões 2009-2012 e 2017-2020. O ajuste teve vigência entre 30/12/2005 e 30/6/2017 (peça 3, p. 4) .
9.	O valor de repasse previsto para a operação foi de R$ 300.000,00, com contrapartida municipal de R$ 186.246,86, correspondente a 38,3% do investimento. Do total de recursos federais, efetivamente R$ 200.011,48 foram efetivamente desbloqueados.
10.	Apenas o Sr. José Laércio Passos Júnior compareceu aos autos, tendo o ex-gestor Etelvino Barreto Sobrinho se mantido silente, tanto na fase interna, quanto na fase externa desta TCE. 
11.	Conforme reconhecido no voto condutor da decisão vergastada (peça 56, p. 1) , apesar de o contrato de repasse ter sido celebrado em 2005 (peça 3, p. 37-43) , o primeiro desbloqueio somente correu quatro anos depois, em 27/7/2009, já no mandato do Sr. Etelvino Barreto Sobrinho, para um empreendimento concernente à construção de um centro de comercialização de produtos artesanais, o qual, segundo o plano de trabalho (peça 3, p. 17-29) , não demandaria mais do que 120 dias de execução (peça 3, p. 21) .
12.	Além disso, a Caixa Econômica Federal, na condição de mandatária, não demonstrou qualquer atuação com relação ao atraso no início das obras e às sucessivas paralisações. Houve paralisação em 2014, por conta de obras da BR-101 e em 2016, invasão por vândalos da parcela até então executada.
13.	Consoante os relatórios de acompanhamento, de 18/11/2016 (peça 4, p. 2-6) e de 11/9/2017 (peça 4, p. 7-11) , verificou-se a execução de 69,05% das obras, mas conforme vistoria realizada pela Caixa (peça 3, p. 4-6) , a parcela executada não apresentou funcionalidade, o que motivou a impugnação de todo o montante federal transferido, com a atribuição de responsabilidade solidária a ambos os gestores municipais. 
14.	Rememoro aqui, que não obstante o ajuste ter sido celebrado em 30/12/2005 (peça 3, p. 37-43) , o primeiro desbloqueio de valores pela Caixa de seu somente em 27/7/2009, no mandato do Sr. Etelvino Barreto Sobrinho (peça 3, p. 5) , que segundo o Parecer 04/2018/GIGOV AJ/SE, da Caixa Econômica Federal (peça 3, p. 4-6) , aplicou parcelas nos valores de R$ 45.510,69, R$ 65.393,34 e R$ 84.365,14, com prestações de contas parciais aprovadas pela Caixa. Depreendo ainda do mesmo documento que as verbas aplicadas pelo Sr. José Laércio Passos Júnior, ora recorrente, foram no montante de R$ 41.022,91 e de R$ 60.131,76 em 2015, ambas também com prestações de contas parciais aprovadas pela concedente.  
15.	A demora na liberação e desbloqueio dos recursos deu-se, ao que consta dos autos, de sucessivos pedidos de prorrogação da vigência do contrato, a pedido do Sr. José Laércio Passos Júnior, a teor dos ofícios acostados à peça 3, p. 44 (5/2/2017) , e p. 47 (29/1/2008) , motivados inicialmente por alterações no projeto inicial e licença do órgão ambiental e posteriormente em razão do longo processo de desapropriação conforme documentação que acostou na missiva à Caixa. Ambos os pedidos de prorrogação foram deferidos pela Empresa Pública, o último com término da vigência do contrato para 31/8/2008 (peça 3, p. 48) .
16.	Não houve qualquer movimentação subsequente na vigência do mandato do Sr. José Laércio, o que demonstra certa desídia do gestor, visto que não acostou aos autos evidências documentais das dificuldades para regularização do terreno e a obtenção da licença ambiental. 
17.	Assumindo a titularidade da Prefeitura em 2009, o Sr. Etelvino Barreto Sobrinho firmou 6 Termos Aditivos ao contrato original (peça 3, p. 50-55) , o último deles estendendo a vigência do ajuste até 30/9/2011. Nesse período, foram repassadas ao Município as seguintes parcelas, com as respectivas prestações de contas parciais aprovadas (peça 57, p. 1-2) :
	Data
	União (R$) 
	Contrapartida (R$) 
	Total (R$) 
	Data da Pr. Contas
	Aprovada

	27/7/2009
	36.510,69
	9.000,00
	45.510,69
	27/8/2009
	Sim

	30/4/2010
	58.854,00
	6.539,34
	65.393,34
	4/4/2011
	Sim

	1/7/2011
	67.492,12
	16.873,02
	84.365,14
	2/5/2012
	Sim

18.	Ao assumir novamente a titularidade do município, em 2013, o Sr. José Laércio Passos Júnior afirma ter encontrado a obra abandonada, e adotou procedimentos necessários à sua retomada, dentre eles termo novo termo aditivo datado de 27/3/2013 junto à Caixa (peça 3, p. 58 e peça 26) , prorrogando a vigência do ajuste para 31/3/2014, parecer jurídico para viabilidade da rescisão unilateral do contrato e celebração de novo contrato (peça 27, p. 4-7) , rescisão unilateral (peça 27, p. 7-9-) , proposta de retomada das obras com a Empresa L & A Construções Ltda. (peça 28, p. 1) ,  que não foi atendida. Iniciou tratativas com a Caixa para dar início à contratação do remanescente (peça 29) , e firmou contrato, após regular procedimento licitatório, com a Empresa Conorte Construtora Norte e Serviços Ltda., em 11/9/2014, para conclusão do empreendimento (peça 30) . 
19.	Nesse ínterim, o Sr. José Laércio firmou mais dois termos aditivos com a Caixa, um em 5/3/2014 e outro 19/12/2014 (peça 3, p. 59-60) , prorrogando a vigência do ajuste para 31/3/2015.
20.	Posteriormente, ocorreu a paralisação, em 6/11/2014, das obras dos serviços previstos, em razão das obras de duplicação da BR-101, que passaria rente à obra do Centro de Comercialização e implicaria no tráfego de veículos que adentravam na parada de ônibus (peça 31, p. 2) . O município aguardava posicionamento do DNIT relativo aos limites da rodovia para dar continuidade aos serviços e verificar eventual necessidade de ajustes no projeto original com relação aos acessos da obra.
21.	Em 20/2/2015, o Sr. José Laércio Passos Júnior solicitou à Caixa prorrogação do contrato de repasse por mais um ano (peça 32) , em virtude das obras de duplicação da BR-101, informando que a obra fora paralisada em 6/11/2014 quando decorridos 16 dias do início de sua execução, restando ainda 5 meses e 14 dias dos 6 meses inicialmente previstos. Novo termo aditivo foi então firmado prorrogando a vigência do ajuste até 30/11/2015 (peça 3, p. 61) .
22.	Houve aplicação de parcelas financeiras pelo Sr. José Laércio Passos Júnior em 2015, o que evidência terem sido sanados os problemas inerentes à duplicação da BR-101 e à desapropriação do terreno, conforme a execução das parcelas a seguir, com as respectivas prestações de contas parciais aprovadas (peça 57, p. 1-2) :
	Data
	União (R$) 
	Contrapartida (R$) 
	Total (R$) 
	Data da Pr. Contas
	Aprovada

	14/1/2015
	12.022,91
	29.000,00
	41.022,91
	6/8/2015
	Sim

	4/9/2015
	25.131,76
	35.000,00
	60.131,76
	5/12/2015
	Sim

23.	Não há informação sobre parcelas adicionais eventualmente aplicadas pelo Sr. Laércio para conclusão das obras, bem como por seu sucessor, que retomou o comando da Prefeitura em 2017, e que não trouxe qualquer informação adicional aos autos. 
24.	A unidade técnica, conforme se depreende da análise empreendida à peça 74, e que sustentou o acórdão vergastado, atribuiu aos dois ex-alcaides responsabilidade equivalente pelo insucesso da empreitada, seja por negligência ou por omissão:
"49. Pode ser fato verídico que em 2014 a continuidade das obras ficou comprometida com a duplicação da BR-101. Contudo, muito antes de 2014 a obra já deveria ter ficado pronta e servindo a população local. Inexplicável, do ponto de vista da engenharia civil, que um imóvel de 500m², com prazo de execução previsto de 120 dias (previsão inicial) a 6 meses (previsão alterada) , não tenha sido construído apesar da disponibilidade de recursos e tempo. A nosso ver, o fracasso na execução e conclusão do objeto contratado maculou as administrações dos responsáveis em seus respectivos períodos de gestão, pois demonstra, no mínimo, negligência ou falta de medidas eficazes no sentido de dar a finalidade social aos recursos geridos e preservar o patrimônio público".
25.	Com efeito, dado o prazo reduzido para conclusão de um empreendimento de reduzida complexidade (120 dias e posteriormente 6 meses) , não se justifica a não conclusão das obras durante 4 mandatos municipais, com revezamento entre os dois responsáveis arrolados nesta TCE, o que demonstra, no mínimo, ausência de zelo com a coisa pública. Apesar da execução parcial do objeto, houve desperdício de recursos públicos, já que a parcela executada não apresentou serventia para a comunidade. 
26.	Desse modo, impõe-se a negativa de provimento ao recurso de reconsideração, na linha da proposta alvitrada pela Serur e pelo MP/TCU, ante a ausência de elementos adicionais de convicção que permitam afastar a responsabilidade solidária do Sr. José Laércio Passos Júnior pelo débito quantificado nos autos. 
27.	Face ao exposto, voto por que o Tribunal adote o acórdão que ora submeto à apreciação deste Colegiado.
TCU, Sala das Sessões Ministro Luciano Brandão Alves de Souza, em 20 de julho de 2021.
RAIMUNDO CARREIRO 
Relator